---
title: "Tugas 3 MPDW"
author: "G1401211038_Dhiya Khalishah Tsany Suwarso"
date: "2023-09-13"
output: html_document
---

#Memanggil library yang akan dipakai
```{r}
library(dLagM)
library(dynlm)
library(MLmetrics)
library(lmtest)
library(car)
```

#Impor Data
```{r}
data <- read.csv("E:/kuliah/Semester 5/Metode Peramalan Deret Waktu/DataAsli_NewDelhi_Air_quality.csv", sep = ",")
str(data)
data$Yt <- as.numeric(data$Yt)
data$Xt <- as.numeric(data$Xt)
data
```

#Pembagian Data
```{r}
#Split Data : Membagi data train (80%) dan data test (20%)
train<-data[1:57,]
test<-data[58:72,]
```

```{r}
#data time series
train.ts<-ts(train)
test.ts<-ts(test)
data.ts<-ts(data)
```

## Model Koyck

Model Koyck didasarkan pada asumsi bahwa semakin jauh jarak lag peubah independen dari periode sekarang maka semakin kecil pengaruh peubah lag terhadap peubah dependen.

Koyck mengusulkan suatu metode untuk menduga model dinamis distributed lag dengan mengasumsikan bahwa semua koefisien $\beta$ mempunyai tanda sama.

Model kyock merupakan jenis paling umum dari model infinite distributed lag dan juga dikenal sebagai geometric lag

$$
y_t=a(1-\lambda)+\beta_0X_t+\beta_1Z_t+\lambda Y_{t-1}+V_t
$$

dengan $$V_t=u_t-\lambda u_{t-1}$$

#Pemodelan
```{r}
#MODEL KOYCK
model.koyck <- koyckDlm(x = train$Xt, y = train$Yt)
summary(model.koyck)
AIC(model.koyck)
BIC(model.koyck)
```
Dari hasil tersebut, didapat bahwa peubah $x_t$ dan $y_{t-1}$ memiliki nilai $P-Value<0.05$. Hal ini menunjukkan bahwa peubah $x_t$ dan $y_{t-1}$ berpengaruh signifikan terhadap $y$. Adapun model keseluruhannya adalah sebagai berikut

$$
\hat{Y_t}=0.54798+0.25830X_t+0.41955Y_{t-1}
$$

#Peramalan dan Akurasi

Berikut adalah hasil peramalan y untuk 15 periode kedepan menggunakan model koyck

```{r}
fore.koyck <- dLagM::forecast(model = model.koyck, x=test$Xt, h=15)
fore.koyck
mape.koyck <- MAPE(fore.koyck$forecasts, test$Yt)
#akurasi data training
GoF(model.koyck)
```

## Regression with Distributed Lag

#*Lag* Optimum
```{r}
#penentuan lag optimum 
finiteDLMauto(formula = Yt ~ Xt,
              data = data.frame(train), 
              model.type = "dlm", error.type = "AIC", trace = FALSE)
```

Berdasarkan output tersebut, lag optimum didapatkan ketika lag=10. Selanjutnya dilakukan pemodelan untuk lag=10.

#Pemodelan (Lag=10)
```{r}
model.dlm <- dlm(x = train$Xt,y = train$Yt , q = 10)
summary(model.dlm)
AIC(model.dlm)
BIC(model.dlm)
```

Dari hasil diatas, didapat bahwa $P-value$ dari $x_{t}, x_{t-7}, x_{t-8}, x_{t-9}, dan x_{t-10}<0.05$. Hal ini menunjukkan bahwa $x_{t}, x_{t-7}, x_{t-8}, x_{t-9}, dan x_{t-10}$ berpengaruh signifikan terhadap $y$. Adapun model keseluruhan yang terbentuk adalah sebagai berikut

$$
\hat{Y_t}=-0.294780+0.405638X_t+0.159000X_{t-1}-0.052741X_{t-2}-0.148621X_{t-3}+0.143544X_{t-4}-0.007047 X_{t-5}-0.127683X_{t-6}+0.287823X_{t-7}-0.399437X_{t-8}+0.304147X_{t-9}-0.098958X_{t-10}
$$

#Peramalan dan Akurasi

Berikut merupakan hasil peramalan $y$ untuk 15 periode ke depan
```{r}
fore.dlm <- dLagM::forecast(model = model.dlm, x=test$Xt, h=15)
fore.dlm
mape.dlm <- MAPE(fore.dlm$forecasts, test$Yt)
#akurasi data training
GoF(model.dlm)
```

Model tersebut merupakan model yang sangat baik dengan nilai MAPE yang kurang dari 10%.

#Model Autoregressive
Peubah dependen dipengaruhi oleh peubah independen pada waktu sekarang, serta dipengaruhi juga oleh peubah dependen itu sendiri pada satu waktu yang lalu maka model tersebut disebut *autoregressive* (Gujarati 2004).

#Pemodelan

#*Lag* Optimum
```{r}
#penentuan lag optimum
model.ardl.opt <- ardlBoundOrders(data = data.frame(data), ic = "AIC", 
                                  formula = Yt ~ Xt )
min_p=c()
for(i in 1:15){
  min_p[i]=min(model.ardl.opt$Stat.table[[i]])
}
q_opt=which(min_p==min(min_p, na.rm = TRUE))
p_opt=which(model.ardl.opt$Stat.table[[q_opt]] == 
              min(model.ardl.opt$Stat.table[[q_opt]], na.rm = TRUE))
data.frame("q_optimum" = q_opt, "p_optimum" = p_opt, 
           "AIC"=model.ardl.opt$min.Stat)
```

Dari tabel di atas, dapat terlihat bahwa nilai AIC terendah didapat ketika $p=2$ dan $q=13$, yaitu sebesar `16.55044`. Artinya, model autoregressive optimum didapat ketika $p=2$ dan $q=13$.

Selanjutnya dapat dilakukan pemodelan dengan nilai $p$ dan $q$ optimum.

#Pemodelan ARDL
```{r}
model.ardl <- ardlDlm(x = train$Xt, y = train$Yt, p =2 , q = 13)
summary(model.ardl)
AIC(model.ardl)
BIC(model.ardl)
```
Hasil uji t menunjukkan nilai-p pada peubah $X_{t}\ < 0.05$ Hal ini menunjukkan bahwa peubah $X_{t}$ berpengaruh signifikan terhadap $Y_t$, sementara peubah lain tidak berpengaruh signifikan terhadap $Y_t$. 
Artinya, menurut model DLM dengan q=13, nilai AQI saat ini dipengaruhi oleh kandungan O3 pada hari itu. 
Adapun modelnya seperti berikut:

$$\hat{Y_t}=-0.90454+0.42830X_t+0.17253X_{t-1}+0.03755X_{t-2}-0.23382Y_{t-1}-0.06710Y_{t-2}-0.01625Y_{t-3}-0.09254Y_{t-4}+0.06340Y_{t-5}-0.05755Y_{t-6}+0.07801Y_{t-7}-0.03534Y_{t-8}-0.01737Y_{t-9}+0.08521Y_{t-10}-0.09554Y_{t-11}-0.01280Y_{t-12}+0.04886Y_{t-13}$$
#Peramalan dan Akurasi
Berikut merupakan hasil peramalan $y$ untuk 15 periode ke depan

```{r}
fore.ardl <- dLagM::forecast(model = model.ardl, x=test$Xt, h=15)
fore.ardl
mape.ardl <- MAPE(fore.ardl$forecasts, test$Yt)
#akurasi data training
GoF(model.ardl)
```

#Perbandingan Model
```{r}
akurasi <- matrix(c(mape.koyck, mape.dlm, mape.ardl))
row.names(akurasi)<- c("Koyck","DLM","Autoregressive")
colnames(akurasi) <- c("MAPE")
akurasi
```
Berdasarkan nilai MAPE, model paling optimum didapat pada Model Autoregressive karena memiliki nilai MAPE yang terkecil.

#Plot
```{r}
par(mfrow=c(1,1))
plot(test$Xt, test$Yt, type="b", col="black")
points(test$Xt, fore.koyck$forecasts,col="red")
lines(test$Xt, fore.koyck$forecasts,col="red")
points(test$Xt, fore.dlm$forecasts,col="blue")
lines(test$Xt, fore.dlm$forecasts,col="blue")
points(test$Xt, fore.ardl$forecasts,col="green")
lines(test$Xt, fore.ardl$forecasts,col="green")
legend("topleft",c("aktual", "koyck","DLM", "autoregressive"), lty=1, col=c("black","red","blue","green"), cex=0.8)
```
Berdasarkan plot tersebut, terlihat bahwa plot yang paling mendekati data aktualnya adalah Model autoregressive, sehingga dapat disimpulkan model terbaik dalam hal ini adalah model regresi autoregressive.

#Kesimpulan
Dari ketiga model yang dicobakan terhadap pengaruh kadar $O_3$ terhadap $AQI$ di kota New Delhi, diperoleh kesimpulan bahwa Model Autoregressive Distributed Lag (ARDL) adalah yang paling baik dalam peramalan data tersebut.