---
title: "Tugas 4 MPDW"
author: "G1401211038_Dhiya Khalishah Tsany Suwarso"
date: "2023-09-21"
output: html_document
---

1a.) Bangkitkan model MA(2) dengan $$\theta_{1}=0.4$$ dan $$\theta_{2}=0.6$$ sebanyak 300 data (Manual dan dengan arima.sim)

## White Noise

Pembangkitan data berpola AR, MA, ARMA, dan banyak proses deret waktu lainnya diawali pembangkitan *white noise*. *White noise* merupakan sederet nilai dari peubah bebas stokastik identik. Oleh karena itu, *white noise* memiliki dua karakteristik penting:

1.  *White noise* tidak memiliki autokorelasi (**karena saling bebas**)
2.  Nilai harapan dan ragam *white noise* sama (**karena berasal dari peubah acak bebas stokastik identik**)

*White noise* dibangkitkan dari suatu peubah acak, umumnya peubah acak normal.

```{r}
wn <- rnorm(300)
ts.plot(wn)
```

Dapat terlihat bahwa *white noise* tidak memiliki autokorelasi dari ACF. Perhatikan bahwa lag ke-0 adalah korelasi observasi ke-t dengan dirinya sendiri. Nilai korelasi tersebut pasti 1. Sebagai alternatif, lag pertama di plot ACF dapat ditetapkan sebagai 1 (alih-alih 0) dengan menambahkan argumen `xlim(1, lag akhir)`. Plot tersebut dapat disandingkan bersamaan dengan membuat matriks $1 \times 2$ dengan `par(mfrow = c(1,2))`.

```{r}
par(mfrow = c(1, 2)) 
acf(wn)
acf(wn, xlim = c(1, 20))
```


## Proses MA

Proses MA dapat dituliskan sebagai berikut:

$$
y_{t} = c + e_t + \theta_{1}e_{t-1} + \theta_{2}e_{t-2} + \dots + \theta_{q}e_{t-q} = c+{e_t+\sum_{i=1}^p \theta_ie_{t-i}}
$$ Terlihat bahwa $e_t$, atau *white noise*, berperan penting dalam pembangkitan proses MA.

## Pembangkitan Proses MA(2)

Akan dicoba membangkitkan proses MA, yaitu MA(2) dengan $\theta_1 = 0.4$ dan $\theta_2 = 0.6$ sebanyak 300 observasi dan $c=0$. Karena diperlukan dua nilai awal untuk $e_{t-1}$ dan $e_{t-2}$, masukkan nilai pertama dan kedua white noise sebagai nilai awal tersebut.

```{r}
set.seed(1038)
ma <- wn[1]
ma[1] <- wn[1]
ma[2] <- wn[2]
```

Nilai-nilai selanjutnya dapat dicari melalui *loop*. Bentuk loop dapat dilihat dari rumus MA(2) yang hendak dibangkitkan:

$$
Y_t = e_t+04e_{t-1}+0.6e_{t-2}
$$

```{r}
set.seed(1038)
for(i in 3:300){
   ma[i] <- wn[i] + 0.4 * wn[i - 1] + 0.6 * wn[i - 2]
}
ma
```

Selain menggunakan cara di atas, pembangkitan proses MA(2) dapat dilakukan dengan fungsi `arima.sim()` sebagai berikut.

```{r}
set.seed(1038)
ma2 <- arima.sim(list(order=c(0,0,2), ma=c(0.4,0.6)), n=300)
ma2
```

1b.) Buat plot time series, plot ACF, plot PACF, dan plot EACF. Identifikasi apakah data tersebut stasioner

## Karakteristik MA(2)

### Plot Time Series

```{r}
ts.plot(ma)
```

Berdasarkan plot time series, terlihat bahwa data MA(2) yang dibangkitkan stasioner dalam rataan

### Plot ACF

```{r}
acf(ma,lag.max = 20)
```

Berdasarkan plot AFC tersebut, terlihat bahwa plot ACF *cuts off* di lag kedua

### Plot PACF

```{r}
pacf(ma)
```

Berdasarkan plot PACF tersebut, terlihat bahwa plot PACF cenderung *tails off* dan membentuk gelombang sinus

### Plot EACF

```{r}
TSA::eacf(ma)
```

Berdasarkan pola segitiga nol pada plot EACF, terlihat bahwa segitiga nol berada pada ordo AR(0) dan ordo MA(2)

3c.) Buat scatterplot antara Yt dengan Yt-1, Yt dengan Yt-2, serta Yt dengan Yt-3

### Scatterplot Antar Lag

#### Korelasi antara $Y_t$ dengan $Y_{t-1}$

```{r}
#Yt
yt_ma <- ma[-1]
yt_ma
#Yt-1
yt_1_ma <- ma[-300]
yt_1_ma
```

```{r}
plot(y=yt_ma,x=yt_1_ma)
```

Berdasarkan scatterplot tersebut, terlihat bahwa terdapat hubungan positif antara $Y_t$ dengan $Y_{t-1}$. Hal ini sesuai dengan teori yang ada.

```{r}
cor(yt_ma,yt_1_ma)
```

Korelasi antara $Y_t$ dengan $Y_{t-1}$ dari hasil simulasi mendekati perhitungan teoritis yaitu

$$
\rho_1=\frac{-\theta_1+\theta_1\theta_2}{1+\theta_1^2+\theta_2^2}=\frac{-(-0.4)+(-0.4)(-0.6)}{1+(-0.4)^2+(-0.6)^2}=\frac{8}{19}
$$

#### Korelasi antara $Y_t$ dengan $Y_{t-2}$

```{r}
#Yt
yt_ma2 <- ma[-c(1,2)]
yt_ma2
#Yt-2
yt_2_ma <- ma[-c(299,300)]
yt_2_ma
```

```{r}
plot(y=yt_ma2,x=yt_2_ma)
```

Berdasarkan scatterplot tersebut, terlihat bahwa cenderung terdapat hubungan positif antara $Y_t$ dengan $Y_{t-2}$.

```{r}
cor(yt_ma2,yt_2_ma)
```

Korelasi antara $Y_t$ dengan $Y_{t-2}$ dari hasil simulasi mendekati perhitungan teoritis yaitu
$$
\rho_2=\frac{-\theta_2}{1+\theta_1^2+\theta_2^2}=\frac{-(-0.6)}{1+(-0.4)^2+(-0.6)^2}=\frac{15}{38}
$$

```{r}
#Yt
yt_ma3 <- ma[-c(1,2,3)]
yt_ma3
#Yt-3
yt_3_ma <- ma[-c(298,299,300)]
yt_3_ma
```
```{r}
plot(y=yt_ma3,x=yt_3_ma)
```
```{r}
cor(yt_ma3,yt_3_ma)
```
Korelasi antara Yt dengan Yt−3 hasil simulasi mendekati teori yang ada yaitu 0.

2a.) Bangkitkan model AR(2) dengan $$\phi_1=0.5$$ dan $$\phi_2=0.2$$ sebanyak 300 data (Manual dan dengan arima.sim)

## Proses AR

Proses AR dapat dituliskan sebagai berikut:

$$ y_{t} = c + e_t + \phi_{1}Y_{t-1} + \phi_{2}Y_{t-2} + \dots + \phi_{q}Y_{t-q} = c+{e_t+\sum_{i=1}^p \phi_iY_{t-i}} $$ Terlihat bahwa $Y_t$ berperan penting dalam pembangkitan proses AR.

## Pembangkitan Proses AR

Akan dicoba membangkitkan proses AR, yaitu AR(2) dengan $$\phi_1=0.5$$ dan $$\phi_2=0.2$$ sebanyak 300 observasi dan $c=0$.

```{r}
set.seed(1038)
```

Nilai-nilai selanjutnya dapat dicari melalui *loop*. Bentuk loop dapat dilihat dari rumus AR(2) yang hendak dibangkitkan:

$$ Y_t = e_t+0.5Y_{t-1}+0.2Y_{t-2}$$

```{r}
set.seed(1038)
n<-length(wn)
n
ar <- c(1:n) 
for (i in 3:n) {ar[i]<-wn[i]+0.5*ar[i-1]+0.2*ar[i-2]}
ar
```

Selain menggunakan cara di atas, pembangkitan proses AR dapat dilakukan dengan fungsi `arima.sim()` sebagai berikut.

```{r}
set.seed(1038)
ar1 <- arima.sim(list(order=c(2,0,0), ar=c(0.5,0.2)), n=300)
ar1
```
2b.) Buat plot time series, plot ACF, plot PACF, dan plot EACF. Identifikasi apakah data tersebut stasioner

## Karakteristik AR(2)

### Plot Time Series

```{r}
ts.plot(ar)
```

Berdasarkan plot time series tersebut terlihat bahwa data cenderung stasioner pada rataan

### Plot ACF

```{r}
acf(ar)
```

Berdasarkan plot ACF tersebut terlihat bahwa plot ACF cenderung *tails off* dan cenderung membentuk pola grafik sinus

### Plot PACF

```{r}
pacf(ar)
```

Berdasarkan plot PACF tersebut, terlihat bahwa plot PACF *cuts off* pada lag kedua, sejalan dengan teori yang ada

### Plot EACF

```{r}
TSA::eacf(ar)
```

Berdasarkan pola segitiga nol pada plot EACF, terlihat bahwa segitiga nol berada pada ordo AR(2) dan ordo MA(0)

3c.) Buat scatterplot antara Yt dengan Yt-1, Yt dengan Yt-2, serta Yt dengan Yt-3

### Scatterplot Antar Lag

#### Korelasi antara $Y_t$ dengan $Y_{t-1}$

```{r}
#Yt
yt_ar <- ar[-1]
yt_ar
#Yt-1
yt_1_ar <- ar[-300]
yt_1_ar
```

```{r}
plot(y=yt_ar,x=yt_1_ar)
```

Berdasarkan scatterplot tersebut, terlihat bahwa terdapat hubungan positif antara $Y_t$ dengan $Y_{t-1}$. Hal ini sesuai dengan teori yang ada

```{r}
cor(yt_ar,yt_1_ar)
```

Korelasi antara $Y_t$ dengan $Y_{t-1}$ dari hasil simulasi mendekati perhitungan teoritis yaitu $$\rho_1 = \frac{\phi_1}{1-\phi_2}=0.625$$

#### Korelasi antara $Y_t$ dengan $Y_{t-2}$

```{r}
#Yt
yt_ar2 <- ar[-c(1,2)]
yt_ar2
#Yt-2
yt_2_ar <- ar[-c(299,300)]
yt_2_ar
```

```{r}
plot(y=yt_ar2,x=yt_2_ar)
```

Berdasarkan scatterplot tersebut, terlihat bahwa terdapat hubungan positif antara $Y_t$ dengan $Y_{t-2}$. Hal ini sesuai dengan teori yang ada

```{r}
cor(yt_ar2,yt_2_ar)
```

Korelasi antara $Y_t$ dengan $Y_{t-2}$ dari hasil simulasi mendekati perhitungan teoritis yaitu $\rho_2=\phi_1\rho_1+\phi_2\rho_0=0.5125$.

#### Korelasi antara $Y_t$ dengan $Y_{t-3}$

```{r}
#Yt
yt_ar3 <- ar[-c(1,2,3)]
yt_ar3
#Yt-3
yt_3_ar <- ar[-c(298,299,300)]
yt_3_ar
```

```{r}
plot(y=yt_ar3,x=yt_3_ar)
```

Berdasarkan scatterplot tersebut, terlihat bahwa terdapat hubungan positif antara $Y_t$ dengan $Y_{t-3}$. Hal ini sesuai dengan teori yang ada

```{r}
cor(yt_ar3,yt_3_ar)
```

Korelasi antara $Y_t$ dengan $Y_{t-3}$ dari hasil simulasi mendekati perhitungan teoritis yaitu $\rho_3=\phi_1\rho_2+\phi_2\rho_1=0.38125$.

3a.) Bangkitkan model ARMA(2,2) dengan $$\theta_1 = 0.4$$, $$\theta_2 = 0.6$$, $$\phi_1 = 0.5$$, dan $$\phi_2 = 0.2$$ sebanyak 300 data (Manual dan arima.sim)

## Fungsi pembangkitan ARMA

Bentuk umum data berpola ARMA adalah sebagai berikut.

$$
y_{t} = c + \sum_{i=1}^p \phi_{i}y_{t-i} + \sum_{j=1}^q e_{t-j}+ e_{t}
$$

$$
\begin{aligned}
\begin{bmatrix}
\phi_1 \  \phi_2\end{bmatrix}&=
\begin{bmatrix}
0.4 \ 0.6
\end{bmatrix}
\\
\begin{bmatrix}
y_{t-1} \  y_{t-2}
\end{bmatrix}&=
\begin{bmatrix}
0.5 \ 0.2
\end{bmatrix}
\end{aligned}
$$

Maka dari itu,

$$
\begin{aligned}
\begin{bmatrix}
\phi_1 \  \phi_2
\end{bmatrix}
\begin{bmatrix}
y_{t-1} \\  y_{t-2} \
\end{bmatrix} &= \phi_1 \ y_{t-1}+\phi_2 \ y_{t-2}
\\
\begin{bmatrix}
 0.4 \ 0.6
\end{bmatrix}
\begin{bmatrix}
0.5 \\ 0.2
\end{bmatrix} & = 0.4 \cdot0.5+0.6 \cdot 0.2\\
&=0.2+0.12 = 0.32
\end{aligned}
$$

Jika koefisien dan *white noise*/nilai deret waktu sebelumnya dapat diekstrak dalam bentuk vektor, dapat dilakukan perkalian matriks untuk mencari nilai bagian AR dan MA:

```{r}
set.seed(1038)
coefs <- c(0.4, 0.6)
e <- c(0.5, 0.2)

coefs %*% e
```

Atau, dapat dilakukan perkalian *elementwise* yang dijumlahkan:

```{r}
coefs * e
sum(coefs * e)
```

Dari prinsip ini, dapat dibuat fungsi umum untuk membangkitkan data ARMA. Input dari fungsi adalah jumlah data yang hendak dibangkitkan, koefisien MA, dan koefisien AR

```{r}
arma.sim <- function(n, macoef, arcoef){
  manum <- length(macoef)
  arnum <- length(arcoef)
  stopifnot(manum < n & arnum < n)
  
  wn <- rnorm(n, sd = 0.5)
  init <- max(manum, arnum)

  arma <- wn[1:init]
  for(i in {init+1}:n){
   mastart <- i - manum
   maend <- i-1
   arstart <- i - arnum
   arend <- i-1
   arma[i] <- sum(arcoef * arma[arstart:arend]) + sum(macoef * wn[mastart:maend])  + wn[i]
   }
  return(arma)
}
```


```{r}
set.seed(1038)
n = length(wn)
phi1 = 0.5
phi2 = 0.2
theta1 = 0.4
theta2 = 0.6

y.arma=c(1:n)
for (i in 3:n){y.arma[i] = phi1*y.arma[i-1] +phi2*y.arma[i-2]+theta1*wn[i-1]+theta2*wn[i-2]+wn[i]}
y.arma
```

Pembangkitan ARMA(p,q) juga dapat dilakukan dengan fungsi `arima.sim` sebagai berikut.

```{r}
arma11 <- arima.sim(list(order=c(2,0,2), ar = c(0.5,0.2), ma = c(0.4,0.6)), n=300)
arma11
```

3b.) Buat plot time series, plot ACF, plot PACF, dan plot EACF. Identifikasi apakah data tersebut stasioner

## Karakteristik ARMA(2,2)

### Plot Time Series

```{r}
par(mfrow = c(1, 2))
ts.plot(y.arma)
ts.plot(arma11)
par(mfrow = c(1, 1))
```

Berdasarkan plot time series tersebut, terlihat bahwa model ARMA(2,2) cenderung stasioner dalam rataan

### Plot ACF

```{r}
par(mfrow = c(1, 2))
acf(y.arma)
acf(arma11)
par(mfrow = c(1, 1))
```

Berdasarkan plot ACF tersebut, terlihat bahwa model ARMA(2,2) hasil simulasi memiliki plot ACF yang *tails off*, sesuai dengan teori yang ada

### Plot PACF

```{r}
par(mfrow = c(1, 2))
pacf(y.arma)
pacf(arma11)
par(mfrow = c(1, 1))
```

Berdasarkan plot PACF tersebut, terlihat bahwa model ARMA(2,2) hasil simulasi memiliki plot PACF yang *tails off*, sesuai dengan teori

### Plot EACF

```{r}
TSA::eacf(y.arma)
TSA::eacf(arma11)
```

Berdasarkan pola segitiga nol pada plot EACF, terlihat bahwa segitiga nol berada pada ordo AR(2) dan ordo MA(2)

3c.) Buat scatter plot antara Yt dengan Yt-1, Yt dengan Yt-2, serta Yt dengan Yt-3

### Scatterplot Antar Lag

#### Korelasi antara $Y_t$ dengan $Y_{t-1}$

```{r}
#Yt
yt_arma <- arma11[-1]
yt_arma
#Yt-1
yt_1_arma <- arma11[-300]
yt_1_arma
```

```{r}
plot(y=yt_arma,x=yt_1_arma)
```

Berdasarkan scatterplot tersebut, terlihat bahwa terdapat hubungan positif antara $Y_t$ dengan $Y_{t-1}$. Hal ini sesuai dengan teori yang ada

```{r}
cor(yt_arma,yt_1_arma)
```

#### Korelasi antara $Y_t$ dengan $Y_{t-2}$

```{r}
#Yt
yt_arma2 <- arma11[-c(1,2)]
yt_arma2
#Yt-2
yt_2_arma <- arma11[-c(299,300)]
yt_2_arma
```

```{r}
plot(y=yt_arma2,x=yt_2_arma)
```
Berdasarkan scatterplot tersebut, terlihat bahwa terdapat hubungan positif antara Yt dengan Yt−2. Hal ini sesuai dengan teori yang ada
```{r}
cor(yt_arma2,yt_2_arma)
```

#### Korelasi antara $Y_t$ dengan $Y_{t-3}$

```{r}
#Yt
yt_arma3 <- arma11[-c(1,2,3)]
yt_arma3
#Yt-3
yt_3_arma <- arma11[-c(298,299,300)]
yt_3_arma
```

```{r}
plot(y=yt_arma3,x=yt_3_arma)
```

Berdasarkan scatterplot tersebut, terlihat bahwa terdapat hubungan positif antara $$Y_t$$ dengan $$Y_t-3$$. Hal ini sesuai dengan teori yang ada
```{r}
cor(yt_arma3,yt_3_arma)
```

