---
title: "ARIMAX + ARCH/GARCH"
author: "Salsabila Dwi Rahmi"
date: "2023-11-15"
output: html_document
---

# Packages

```{r}
library(readxl)
library(TTR)
library(forecast)
library(tseries)
library(TSA)
library(dynlm)
library(lmtest)
library(imputeTS)
library(stats)
library(MASS)
library(padr)
library(astsa)
library(tfarima)
library(FinTS)
library(rio)
library(ggplot2)
library(tsibble)
library(tseries)
library(MASS)
library(dplyr)
library(TTR)
library(forecast)
library(lmtest)
library(orcutt)
library(HoRM)
library(dLagM)
library(dynlm)
library(MLmetrics)
library(car)
library(TSA)
library(aTSA)
```

# Data

```{r}
library(readxl)
data <- read_excel("C:/COLLEGE/MPDW/PROJECT/kurs2.xlsx")
```


# Mengecek keberadaan missing value
```{r}
data[which(is.na(data$data)),]
```

# Mengubah data menjadi data time series

```{r}
library(utils)
head(data)
data.ts <- ts(data$Close)
data.ts
View(data)
```

# Eksplorasi Data

## Plot Data Penuh

```{r}
plot.ts(data.ts, lty=1, xlab="waktu", ylab="Harga Close", main="Plot Data ANTAM YAHOO FINANCE")
```

Berdasarkan plot data deret waktu, terlihat bahwa data cenderung
memiliki trend yang naik. Berdasarkan pola data, pembagian data latih
dan data uji ditetapkan dengan proporsi 80%:20%.

## Pembagian Data

Data kemudian dibagi menjadi data latih dan data uji. Pembagian kali ini
dilakukan dengan proporsi / perbandingan, yaitu 80:20.

```{r}
data.ts.train <- data.ts[1:244]
data.ts.test <- data.ts[245:305]
```

## Plot Data Latih

```{r}
plot.ts(data.ts.train, lty=1, xlab="Minggu ke-", ylab="Harga Close", main="Plot Data Train Harga Close Saham ANTAM")
```

Berdasarkan plot data deret waktu pada data latih, terlihat bahwa data
cenderung ......

## Plot Data Uji

```{r}
plot.ts(data.ts.test, lty=1, xlab="Minggu ke-", ylab="Harga Close", main="Plot Data Test Harga Close Saham ANTAM")
```

# Uji Stasioneritas Data

## Plot ACF

```{r}
acf(data.ts.train)
```

Berdasarkan plot ACF, terlihat bahwa plot ACF data menurun secara
perlahan (*tails off slowly*). Hal ini juga menjadi indikasi bahwa data
tidak stasioner dalam rataan

## Uji ADF

```{r}
tseries::adf.test(data.ts.train)
```

$H_0$ : Data tidak stasioner dalam rataan

$H_1$ : Data stasioner dalam rataan

Berdasarkan uji ADF tersebut, didapat *p-value* sebesar 0.5073 yang
lebih besar dari taraf nyata 5% sehingga tak tolak $H_0$ dan menandakan
bahwa data tidak stasioner dalam rataan. Hal ini sesuai dengan hasil
eksplorasi menggunakan plot time series dan plot ACF, sehingga
ketidakstasioneran model kedepannya harus ditangani

## Plot Box-Cox

```{r}
index <- seq(1:244)
bc = boxcox(data.ts.train~index, lambda = seq(-2,2,by=1))
#Nilai Rounded Lambda
lambda <- bc$x[which.max(bc$y)]
lambda
#SK
bc$x[bc$y > max(bc$y) - 1/2 * qchisq(.95,1)]
```

Plot Boxcox menunjukkan nilai *rounded value* ($\lambda$) optimum
sebesar **0.02020202* dan pada selang kepercayaan 95% nilai memiliki
batas bawah **-0.18181818** dan batas atas **0.26262626**. Selang tersebut
tidak memuat nilai satu sehingga dapat dikatakan bahwa data tidak
stasioner dalam ragam.

# Penanganan Ketidakstasioneran Data
## Ketidakstasioner dalam Ragam

Karena dalam selang kepercayaan terdapat nilai 0, sehingga dilakukan transformasi box cox dengan menggunakan logaritma.
```{r}
data.trans <- log(data$Close)

data.train<- data$Close[1:244] ##bukan data ts
train.trans <- log(data.ts.train)

data.test<- data$Close[245:305] ##bukan data ts
test.trans <- log(data.ts.test)
```

## Plot Box-Cox
```{r}
index <- seq(1:244)
bc = boxcox(train.trans~index, lambda = seq(-7,10,by=1))
#Nilai Rounded Lambda
lambda <- bc$x[which.max(bc$y)]
lambda
#SK
bc$x[bc$y > max(bc$y) - 1/2 * qchisq(.95,1)]
```
Plot Boxcox menunjukkan nilai *rounded value* ($\lambda$) optimum sebesar **1.070707** dan pada selang kepercayaan 95% nilai memiliki batas bawah **-0.47474747** dan batas atas **2.78787879**. Selang tersebut memuat nilai 1 sehingga hal ini menandakan data sudah stasioner dalam ragam dan ketidakstasioneran data dalam ragam telah berhasil tertangani.


## Ketidakstasioneran dalam Rataan 
```{r}
train.diff<-diff(train.trans,differences = 1) 
plot.ts(train.diff, lty=1, xlab="waktu", ylab="Data Difference 1", main="Plot Difference 1 ANTAM")
```
Berdasarkan plot data deret waktu, terlihat bahwa data sudah stasioner
dalam rataan ditandai dengan data bergerak pada nilai tengah tertentu
(tidak terdapat trend ataupun musiman pada data)

### Plot ACF

```{r}
acf(train.diff)
```
Plot ACF sudah tidak tails off slowly, sehingga dapat dikatakan bahwa data sudah stastioner dalam rataan

## Uji ADF

```{r}
tseries::adf.test(train.diff)
```

$H_0$ : Data tidak stasioner dalam rataan

$H_1$ : Data stasioner dalam rataan

Berdasarkan uji ADF tersebut, didapat *p-value* sebesar 0.01 yang lebih
kecil dari taraf nyata 5% sehingga tolak $H_0$ atau data stasioner dalam
rataan. Hal ini sesuai dengan hasil eksplorasi menggunakan plot time
series dan plot ACF, sehingga dalam hal ini ketidakstasioneran data
sudah berhasil ditangani dan dapat dilanjutkan ke pemodelan

# Identifikasi Model
## Plot ACF
```{r}
acf(train.diff)
```
Berdasarkan plot tersebut, terlihat bahwa plot ACF belum bisa mengidentifikasi model.

## Plot PACF
```{r}
pacf(train.diff)
```
Berdasarkan plot tersebut, terlihat bahwa plot PACF belum bisa mengidentifikasi model.

## Plot EACF

```{r}
eacf(train.diff)
```

Identifikasi model menggunakan plot EACF dilakukan dengan melihat ujung segitiga pada pola segitiga nol. Dalam hal ini model tentatif yang terbentuk adalah ARIMA(0,1,1), ARIMA(1,1,1), ARIMA(2,1,2), ARIMA(2,1,3), ARIMA(3,1,3).

### Memilih model mean terbaik
```{r}
ARIMA011 <- Arima(train.diff, order=c(0,1,1), method = "ML") 
ARIMA111 <- Arima(train.diff, order=c(1,1,1), method = "ML")
ARIMA212 <- Arima(train.diff, order=c(2,1,2), method = "ML")
ARIMA213 <- Arima(train.diff, order=c(2,1,3), method = "ML")
ARIMA313 <- Arima(train.diff, order=c(3,1,3), method = "ML")

Model <- c("ARIMA(0,1,1)","ARIMA(1,1,1)","ARIMA(2,1,2)","ARIMA(2,1,3)","ARIMA(3,1,3)")
AIC <- c(ARIMA011$aic,ARIMA111$aic,ARIMA212$aic,ARIMA213$aic,ARIMA313$aic)

perbandingan_AIC <- as.data.frame(cbind(Model,AIC))
perbandingan_AIC
```
Dari perbandingan model tentatif diatas diperoleh bahwa model terbaik dengan nilai AIC terkecil yaitu model ARIMA(0,1,1) yaitu -537.269. Lalu, akan dilakukan pengujian signifikansi parameter model sebagai berikut :


## Uji Signifikansi Parameter
```{r}
summary(ARIMA011)
lmtest::coeftest(ARIMA011) 

summary(ARIMA111)
lmtest::coeftest(ARIMA111) 

summary(ARIMA212)
lmtest::coeftest(ARIMA212) 

summary(ARIMA213)
lmtest::coeftest(ARIMA213) 

summary(ARIMA313)
lmtest::coeftest(ARIMA313) 
```
dengan dilihat bahwa sebenarnya model ARIMA(0,1,1) yang memiliki nilai AIC terkecil  dan semua parameter signifikan.
Lalu, akan dilakukan pengujian dignostik model sebagai berikut :

### Uji Diagnostik Model

```{r}
#Eksplorasi 
sisaan.da <- ARIMA011$residuals 
par(mfrow=c(2,2)) 
qqnorm(sisaan.da) 
qqline(sisaan.da, col = "blue", lwd = 2) 
plot(c(1:length(sisaan.da)),sisaan.da) 
acf(sisaan.da) 
pacf(sisaan.da) 
par(mfrow = c(1,1))
```
Berdasarkan plot kuantil-kuantil normal, secara eksplorasi ditunjukkan sisaan tidak menyebar normal ditandai dengan titik-titik yang cenderung tidak mengikuti garis. Kemudian dapat dilihat juga lebar pita sisaan yang cenderung tidak sama menandakan bahwa sisaan memiliki ragam yang heterogen. Plot ACF dan PACF sisaan ARIMA(0,1,1) signifikan pada lag ke-14 sehingga sisaan tidak saling bebas. Kondisi ini akan diuji lebih lanjut dengan uji formal.

#### Uji Formal

```{r}
#1) Sisaan Menyebar Normal 
ks.test(sisaan.da,"pnorm")  #tak tolak H0 > sisaan menyebar normal
```

Selain dengan eksplorasi, asumsi tersebut dapat diuji menggunakan uji formal. Pada tahapan ini uji formal yang digunakan untuk normalitas adalah uji Kolmogorov-Smirnov (KS). Hipotesis pada uji KS adalah sebagai berikut.

$H_0$ : Sisaan menyebar normal

$H_1$ : Sisaan tidak menyebar normal

Berdasarkan uji KS tersebut, didapat *p-value* sebesar <2.2e-16 yang kurang dari taraf nyata 5% sehingga tolak $H_0$ dan menandakan bahwa sisaan tidak menyebar normal. Hal ini sesuai dengan hasil eksplorasi menggunakan plot kuantil-kuantil normal.

```{r}
#2) Sisaan saling bebas/tidak ada autokorelasi 
Box.test(sisaan.da, type = "Ljung")  #tak tolak H0 > sisaan saling bebas
```

Selanjutnya akan dilakukan uji formal untuk kebebasan sisaan menggunakan uji Ljung-Box. Hipotesis yang digunakan adalah sebagai berikut.

$H_0$ : Sisaan saling bebas

$H_1$ : Sisaan tidak tidak saling bebas

Berdasarkan uji Ljung-Box tersebut, didapat *p-value* sebesar 0.5361 yang lebih besar dari taraf nyata 5% sehingga tak tolak $H_0$ dan menandakan bahwa sisaan saling bebas. Hal ini berbeda dengan eksplorasi.

```{r}
#3) Sisaan homogen 
Box.test((sisaan.da)^2, type = "Ljung")  #tak tolak H0 > sisaan homogen
```

Hipotesis yang digunakan untuk uji kehomogenan ragam adalah sebagai berikut.

$H_0$ : Ragam sisaan homogen

$H_1$ : Ragam sisaan tidak homogen

Berdasarkan uji Ljung-Box terhadap sisaan kuadrat tersebut, didapat *p-value* sebesar 6.213e-06 yang kurang dari taraf nyata 5% sehingga tolak $H_0$ dan menandakan bahwa ragam sisaan tidak homogen.

```{r}
#4) Nilai tengah sisaan sama dengan nol 
t.test(sisaan.da, mu = 0, conf.level = 0.95)  #tak tolak h0 > nilai tengah sisaan sama dengan 0
```

Terakhir, dengan uji-t, akan dicek apakah nilai tengah sisaan sama dengan nol. Hipotesis yang diujikan sebagai berikut.

$H_0$ : nilai tengah sisaan sama dengan 0

$H_1$ : nilai tengah sisaan tidak sama dengan 0

Berdasarkan uji-ttersebut, didapat *p-value* sebesar 0.6013 yang lebih besar dari taraf nyata 5% sehingga tak tolak $H_0$ dan menandakan bahwa nilai tengah sisaan sama dengan nol.

# Overfitting

Tahapan selanjutnya adalah *overfitting* dilakukan dengan menaikkan orde
AR(p) dan MA(q) dari model ARIMA(0,1,1) untuk melihat apakah terdapat
model lain yang lebih baik dari model saat ini. Kandidat model
*overfitting* adalah ARIMA(1,1,1) dan ARIMA(0,1,2).

## Model ARIMA(1,1,1)

```{r}
model.overfit1=Arima(train.diff, order=c(1,1,1),method="ML")
summary(model.overfit1) #-535.6
lmtest::coeftest(model.overfit1) #semua parameter signifikan
```

## Model ARIMA(0,1,2)

```{r}
model.overfit2=Arima(train.diff, order=c(0,1,2),method="ML")
summary(model.overfit2) #-535.69 
lmtest::coeftest(model.overfit2) #ar1 tidak signifikan
```
Berdasarkan kedua model hasil overfitting di atas, model ARIMA(0,1,1) memiliki AIC yang lebih kecil dibandingkan dengan model ARIMA(1,1,1) dan(0,1,2). Oleh karena itu, model awal yg akan digunakan.

# Peramalan
Peramalan dilakukan menggunakan fungsi `forecast()` . Contoh peramalan

```{r}
ramalan<- forecast::forecast(ARIMA011, h =60) 
ramalan
data.ramalan <- ramalan$mean
```

```{r}
pt_1 <- train.trans[244] #nilai akhir data latih
hasil.forc.Diff <- data.ramalan
hasil <- diffinv(hasil.forc.Diff, differences = 1) + pt_1
hasil
hasiltrans <- exp(hasil)
hasiltrans

```

# AKURASI
```{r}
perbandingan.da<-matrix(data=c(head(data.ts.test, n=60), hasiltrans[-1]),
                     nrow = 60, ncol = 2)
colnames(perbandingan.da)<-c("Aktual","Hasil Forecast")
perbandingan.da
library(generics)
accuracy(ts(hasiltrans[-1]), head(data.ts.test, n=60))
```


# MODEL ARIMAX

# Import data variabel x
```{r}
library(readxl)
data_nikel<- read_excel("C:/COLLEGE/MPDW/PROJECT/inflansi.xlsx")
nikel<- data_nikel$Inflansi
nikel<- log(nikel)
```
# Ubah data time series
```{r}
nikel.ts <- ts(nikel)
```

# Eksplorasi Data
## Plot time series 
```{r}
plot(nikel.ts ,xlab ="Periode", ylab = "Nikel(rupiah)", col="black", main = "Plot Data Histori Harga Nikel Berjangka")
points(nikel.ts)
```
# Split Data
```{r}
nikel.train <- nikel[1:244]
traini.ts <- ts(nikel.train)
nikel.test <- nikel[245:305]
testi.ts <- ts(nikel.test)
```

## Plot time series Training variabel x
```{r}
plot(traini.ts,xlab = "Periode", ylab = "Nikel(rupiah)", col="black", main = "Data Latih Harga Nikel Berjangka")
points(traini.ts)
```
## Plot data testing variable x 
```{r}
plot(testi.ts,xlab = "Periode", ylab = "Nikel(rupiah", col="black", main = "Data Uji Harga Nikel Berjangka")
points(testi.ts)
```

# Pembentukan Model Regresi
```{r}
reg1  <- lm(data.trans~nikel)
summary(reg1)
```

# Pemodelan sisaan model regresi menggunakan ARIMA
## Cek Stasioner Data
### Plot ACF 
```{r}
sisaanx <- reg1$residuals
acf(sisaanx, lag.max = 24, main = "Plot ACF Sisaan Regresi")
```
Berdasarkan Plot ACF Sisaan, nilai korelasi antar lag terlihat pada plot di atas menurun secara perlahan (tails off slowly). Hal tersebut mengindikasikan bahwa sisaan tidak stasioner. Perlu dilakukan uji formal untuk mengambil kesimpulan kestasioneran data
### Plot PACF
```{r}
pacf(sisaanx, lag.max = 24, main = "Plot PACF Sisaan Regresi")
```
### Uji Formal
Secara formal, metode Augmented Dickey-Fuller (ADF) dapat memberikan hasil uji secara akurat untuk menentukan apakah sebuah data stasioner atau tidak. Namun, Uji ADF ini hanya mengukur tingkat stasioneritas berdasarkan nilai tengah saja. Dengan hipotesis yang diuji sebagai berikut :
H0 : Nilai tengah sisaan tidak stasioner
H1 : Nilai tengah sisaan stasioner
α = 5% = 0.05
```{r}
tseries::adf.test(sisaanx)
```
Berdasarkan hasil Augmented Dickey-Fuller Test (ADF Test) didapatkan p-value = 0.597 > α, maka tak tolak H0. Artinya, tidak cukup bukti untuk mengatakan bahwa sisaan stasioner pada taraf nyata 5%. Sehingga, perlu dilakukan differencing sebelum melakukan penentuan model tentatif.

# Penanganan Ketidakstasioneran Data
## Differencing 1
```{r}
sisaan.dif <- diff(sisaanx, difference = 1)
```

## Cek kestasioneran data
### Uji Formal ADF
Pengujian menggunakan Augmented Dickey-Fuller Test
H0: Nilai tengah sisaan tidak stasioner
H1: Nilai tengah sisaan stasioner
α= 5% = 0.05
```{r}
tseries::adf.test(sisaan.dif)
```
Berdasarkan hasil Augmented Dickey-Fuller Test (ADF Test) didapatkan p-value = 0.01 < α, maka tolak H_0. Artinya, cukup bukti untuk mengatakan bahwa sisaan stasioner pada taraf nyata 5% setelah dilakukan differencing sebanyak 1 kali.

# Identifikasi Model Sisaan Model Regresi
## Plot ACF
```{r}
acf(sisaan.dif, lag.max = 24, main = "Plot ACF Sisaan Setelah Differencing satu kali")
```
Berdasarkan plot ACF di atas,terlihat bahwa nilai korelasi antara data dengan lag seperti gambar di atas tidak turun secara perlahan, dimana pada plot ACF diperoleh cuts off pada lag ke-2. ARIMAX (0,1,2)

## Plot PACF
```{r}
pacf(sisaan.dif, lag.max = 24, main = "Plot PACF Sisaan Setelah Differencing satu kali")
```
Pada plot PACF diperoleh cut off di lag 21. Berdasarkan hasil eksplorasi di atas, model yang dapat dibentuk secara berurutan adalah ARIMAX(0,1,2) dan ARIMAX(2,1,0).

## Plot EACF
```{r}
eacf(sisaan.dif)
```
Dari Matriks EACF dapat diduga model yang cocok adalah model ARIMAX(2,1,2)

# Identifikasi Model Tentatif
Berdasarkan plot ACF, PACF, dan matriks EACF, diperoleh 4 model tentatif beserta orde parameternya, sebagai berikut:
1. ARIMAX(0,1,2)
2. ARIMAX(2,1,0)
3. ARIMAX(2,1,2)

Memodelkan ARIMAX menggunakan model ARIMA terbaik yaitu ARIMA(0,1,1) dan variabel eksogen yang sudah stasioner.

```{r}
modelx1 <- Arima(train.trans, order = c(0,1,2), xreg = nikel.train, method = "ML")
modelx2 <- Arima(train.trans, order = c(2,1,0), xreg = nikel.train, method = "ML")
modelx3 <- Arima(train.trans, order = c(2,1,2), xreg = nikel.train, method = "ML")
modelx4 <- Arima(train.trans, order = c(0,1,1), xreg = nikel.train, method = "ML")
```

## ARIMAX(0,1,2)
```{r}
coeftest(modelx1)
round(modelx1$aic, 3)
```

## ARIMAX (2,1,0)
```{r}
coeftest(modelx2)
round(modelx2$aic, 3)
```

## ARIMAX(2,1,2)
```{r}
coeftest(modelx3)
round(modelx3$aic, 3)
```
## ARIMAX(0,1,1)
```{r}
coeftest(modelx4)
round(modelx4$aic,3)
```
Pada hasil uji signifikansi, hanya ARIMAX (2,1,2) yang seluruh parameternya lebih kecil dari taraf nyata 5%. Selain itu ARIMAX (2,1,2) memiliki AIC yang paling kecil dari pada model lainnya yaitu -595.133. Selanjutnya model ARIMAX (2,1,2) akan di-overfitting.

# Overfitting
## ARIMAX(3,1,2)
```{r}
model1x.over <- Arima(train.trans, order = c(3,1,2), xreg = nikel.train, method = "ML")
coeftest(model1x.over)
round(model1x.over$aic, 3)
```
## ARIMAX(2,1,3)
```{r}
model2x.over <- Arima(train.trans, order = c(2,1,3), xreg = nikel.train, method = "ML")
coeftest(model2x.over)
round(model2x.over$aic, 3)
```

Maka model ARIMAX(2,1,2) tidak terjadi overfitting atau merupakan model yang baik untuk digunakan.

# Diagnostik Model ARIMAX(2,1,2)
```{r}
sisaan.arimax <- modelx3$residuals
```

## Uji Formal

```{r}
#1) Sisaan Menyebar Normal 
ks.test(sisaan.arimax,"pnorm")  #tak tolak H0 > sisaan menyebar normal
```
Pada tahapan ini uji formal yang digunakan untuk normalitas adalah uji Kolmogorov-Smirnov (KS). Hipotesis pada uji KS adalah sebagai berikut.

$H_0$ : Sisaan menyebar normal

$H_1$ : Sisaan tidak menyebar normal

Berdasarkan uji KS tersebut, didapat *p-value* sebesar < 2.2e-16 yang kurang dari taraf nyata 5% sehingga tolak $H_0$ dan menandakan bahwa sisaan tidak menyebar normal.

```{r}
#2) Sisaan saling bebas/tidak ada autokorelasi 
Box.test(sisaan.arimax, type = "Ljung")  #tak tolak H0 > sisaan saling bebas
```
Selanjutnya akan dilakukan uji formal untuk kebebasan sisaan menggunakan uji Ljung-Box. Hipotesis yang digunakan adalah sebagai berikut.

$H_0$ : Sisaan saling bebas

$H_1$ : Sisaan tidak tidak saling bebas

Berdasarkan uji Ljung-Box tersebut, didapat *p-value* sebesar 0.9778 yang lebih besar dari taraf nyata 5% sehingga tak tolak $H_0$ dan menandakan bahwa sisaan saling bebas.

```{r}
#3) Sisaan homogen 
Box.test((sisaan.arimax)^2, type = "Ljung")  #tak tolak H0 > sisaan homogen
```
Hipotesis yang digunakan untuk uji kehomogenan ragam adalah sebagai berikut.

$H_0$ : Ragam sisaan homogen

$H_1$ : Ragam sisaan tidak homogen

Berdasarkan uji Ljung-Box terhadap sisaan kuadrat tersebut, didapat *p-value* sebesar 0.0002243 yang kurang dari taraf nyata 5% sehingga tolak $H_0$ dan menandakan bahwa ragam sisaan tidak homogen.

```{r}
#4) Nilai tengah sisaan sama dengan nol 
t.test(sisaan.da, mu = 0, conf.level = 0.95)  #tak tolak h0 > nilai tengah sisaan sama dengan 0
```
Terakhir, dengan uji-t, akan dicek apakah nilai tengah sisaan sama dengan nol. Hipotesis yang diujikan sebagai berikut.

$H_0$ : nilai tengah sisaan sama dengan 0

$H_1$ : nilai tengah sisaan tidak sama dengan 0

Berdasarkan uji-t tersebut, didapat *p-value* sebesar 0.6013 yang lebih besar dari taraf nyata 5% sehingga tak tolak $H_0$ dan menandakan bahwa nilai tengah sisaan sama dengan nol.

```{r}
ramalanx <- forecast::forecast((modelx3), xreg = cbind(nikel.test))
ram<- ramalanx$mean
ramalan <- predict(modelx2,  n.ahead = 61, newxreg = data.frame(nikel.test))
```

```{r}
pt_1 <- train.trans[length(train.trans)] #nilai akhir data latih
hasil.forc.Diff <- ramalan$pred
hasil <- diffinv(hasil.forc.Diff, differences = 1) + pt_1
Hasil1 <- exp(hasil.forc.Diff)
ts.plot(data.ts,xlab = "Periode", ylab = "Harga Saham ANTAM", col="black",lwd=2,main="Forecasting ARIMAX(2,1,2)",gpars = list(col.main="black",col.axis="black",col.sub="black"))
lines(Hasil1, col = "blue",lwd=2)
legend("bottomright", 100,20,legend = c("Data Training", "Data Testing", "Data Forecast ARIMAX(2,1,2)"), 
       lwd=2, col=c("black","red","blue"), cex=0.8)
box(col="black",lwd=2)
```
# AKURASI

```{r}
perbandingan <- data.frame(Aktual=c(data.test[-1]),
                           Predik = c(Hasil1[-1]))
perbandingan
A <- accuracy(ts(Hasil1), head(data.test, n=length(data.test)))
print(A)
```

### Uji ARCH-Lagrange Multiplier (ARCH-LM)
```{r}
for (i in 1:20) {
  ArchTest <- ArchTest(modelx3$residuals, lags=i, demean=TRUE)
  cat("P Value LM Test lag ke", i,"adalah" , ArchTest$p.value, "\n") }
```
setelah dilakukan uji efek ARCH untuk 20 lag awal, semua nilai p-value menunjukkan signifikan, sehingga akan dicoba dengan GARCH.

### Model GARCH
```{r}
train.diff.ts <-ts(train.diff)

#GARCH(0,1)
garch1c <- ugarchspec(mean.model = list(armaOrder = c(2,2), include.mean = FALSE), external.regressor = as.data.frame(traini.ts) , variance.model = list(model = "sGARCH",garchOrder=c(0,1)))
garch1ac <- ugarchfit(data = data.train, spec = garch1c,solver.control = list(tol = 1e-10))
garch1ac
```

```{r}
# Contoh: Menggunakan data frame
external_regressors_df <- data.frame(external_var = nikel.train)
garch_spec <- ugarchspec(
  mean.model = list(armaOrder = c(2, 2), include.mean = FALSE),
  variance.model = list(model = "sGARCH", garchOrder = c(0, 1))
)
```

