---
title: "Data Populasi USA"
author: "G1401211038_Dhiya Khalishah Tsany Suwarso"
date: "2023-10-30"
output: html_document
---

### Packages
```{r}
library(ggplot2)
library(tsibble)
library(tseries)
library(MASS)
library(forecast)
library(TSA)
library(TTR)
library(aTSA)
library(graphics)
```

### Input Data yang akan digunakan
Data yang digunakan adalah Populasi Amerika Serikat bulanan mulai bulan Januari 1965 - Agustus 2023 dengan total 704 periode 
```{r}
library(readxl)
data <- read_excel('E:/kuliah/Semester 5/Metode Peramalan Deret Waktu/Population United States.xlsx')
data.ts <- ts(data$Population)
```

### Eksplorasi Data

#### Plot Data Penuh

```{r}
plot.ts(data.ts, lty=1, xlab="Periode", ylab="Total Populasi", main="Plot Data Populasi Amerika Serikat")
```
Berdasarkan plot data deret waktu, terlihat bahwa data cenderung memiliki trend yang naik. Berdasarkan pola data, pembagian data latih dan data uji ditetapkan dengan proporsi 80%:20% sehingga 563 periode untuk data latih dan 141 periode untuk data uji.

#### Plot Data Latih

```{r}
datatrain<-data$Population[1:563]
train.ts<-ts(datatrain)
plot.ts(train.ts, lty=1, xlab="Periode", ylab="Total Populasi", main="Plot Data Train")
```
Berdasarkan plot data deret waktu pada data latih, terlihat bahwa data cenderung memiliki trend yang naik dan cenderung tidak bergerak pada nilai tengah tertentu. Hal ini mengindikasikan bahwa data tidak stasioner dalam rataan.

#### Plot Data Uji

```{r}
datatest<-data$Population[564:704]
test.ts<-ts(datatest)
plot.ts(test.ts, lty=1, xlab="Periode", ylab="Total Populasi", main="Plot Data Test")
```
Berdasarkan plot data deret waktu pada data uji, terlihat bahwa data cenderung memiliki trend yang naik dan cenderung tidak bergerak pada nilai tengah tertentu. Hal ini mengindikasikan bahwa data tidak stasioner dalam rataan.

### Uji Stasioneritas Data

#### Plot ACF

```{r}
acf(train.ts)
```

Berdasarkan plot ACF, terlihat bahwa plot ACF data menurun secara perlahan (*tails of slowly*). Hal ini juga menjadi indikasi bahwa data tidak stasioner dalam rataan.

#### Uji ADF

```{r}
tseries::adf.test(train.ts)
```

$H_0$ : Data tidak stasioner dalam rataan

$H_1$ : Data stasioner dalam rataan

Berdasarkan uji ADF tersebut, didapat *p-value* sebesar 0.4037 yang lebih besar dari taraf nyata 5% sehingga tak tolak $H_0$ dan menandakan bahwa data tidak stasioner dalam rataan. Hal ini sesuai dengan hasil eksplorasi menggunakan plot time series dan plot ACF, sehingga ketidakstasioneran model kedepannya harus ditangani.

#### Plot Box-Cox

```{r}
index <- seq(1:563)
bc = boxcox(train.ts~index, lambda = seq(-1,1,by=1))
#Nilai Rounded Lambda
lambda <- bc$x[which.max(bc$y)]
lambda
#SK
bc$x[bc$y > max(bc$y) - 1/2 * qchisq(.95,1)]
```

Plot Boxcox menunjukkan nilai *rounded value* ($\lambda$) optimum sebesar **-0.05050505** dan pada selang kepercayaan 95% nilai memiliki batas bawah **-0.11111111** dan batas atas **0.01010101**. Selang tersebut tidak memuat nilai satu sehingga dapat dikatakan bahwa data tidak stasioner dalam ragam.

### Penanganan Ketidakstasioneran Data

### Differencing 1

```{r}
train.diff<-diff(train.ts,differences = 1) 
plot.ts(train.diff, lty=1, xlab="Periode", ylab="Data Difference 1 Populasi", main="Plot Difference Populasi Amerika Serikat")
```

Berdasarkan plot data deret waktu, terlihat bahwa data belum stasioner dalam rataan.

#### Uji ADF

```{r}
tseries::adf.test(train.diff)
```

$H_0$ : Data tidak stasioner dalam rataan

$H_1$ : Data stasioner dalam rataan

Berdasarkan uji ADF tersebut, didapat *p-value* sebesar 0.7256 yang lebih besar dari taraf nyata 5% sehingga tak tolak $H_0$ atau data tidak stasioner dalam rataan. Hal ini sesuai dengan hasil eksplorasi menggunakan plot time series data difference 1 populasi.

### Differencing 2

```{r}
train.diff2<-diff(train.ts,differences = 2) 
plot.ts(train.diff2, lty=1, xlab="Periode", ylab="Data Difference 2 Populasi", main="Plot Difference Populasi Amerika Serikat")
```

Berdasarkan plot data deret waktu, terlihat bahwa data sudah stasioner dalam rataan ditandai dengan data bergerak pada nilai tengah tertentu.

#### Plot ACF

```{r}
acf(train.diff2)
```

Berdasarkan plot tersebut, terlihat bahwa plot ACF cuts off pada lag ke 2. Hal ini menandakan data sudah stasioner dalam rataan dan ketidakstasioneran data dalam rataan telah berhasil tertangani.

#### Uji ADF

```{r}
tseries::adf.test(train.diff2)
```

$H_0$ : Data tidak stasioner dalam rataan

$H_1$ : Data stasioner dalam rataan

Berdasarkan uji ADF tersebut, didapat *p-value* sebesar 0.01 yang lebih kecil dari taraf nyata 5% sehingga tolak $H_0$ atau data stasioner dalam rataan. Hal ini sesuai dengan hasil eksplorasi menggunakan plot time series dan plot ACF, sehingga dalam hal ini ketidakstasioneran data sudah berhasil ditangani dan dapat dilanjutkan ke pemodelan

### Identifikasi Model

#### Plot ACF

```{r}
acf(train.diff2)
```

Berdasarkan plot tersebut, terlihat bahwa plot ACF cenderung *cuts off* pada lag ke 2, sehingga jika plot PACF dianggap *tails off*, maka model tentatifnya adalah ARIMA(0,2,2).

#### Plot PACF

```{r}
pacf(train.diff2)
```

Berdasarkan plot tersebut, terlihat bahwa plot PACF cenderung *cuts off* pada lag ke 2, sehingga jika plot ACF dianggap *tails off*, maka model tentatifnya adalah ARIMA(2,2,0).

Jika baik plot ACF maupun plot PACF keduanya dianggap tails off, maka model yang terbentuk adalah ARIMA(2,2,2).

#### Plot EACF

```{r}
eacf(train.diff2)
```

Identifikasi model menggunakan plot EACF dilakukan dengan melihat ujung segitiga pada pola segitiga nol. Dalam hal ini model tentatif yang terbentuk adalah ARIMA(2,2,3).

### Pendugaan Parameter Model Tentatif

#### ARIMA(0,2,2)

```{r}
model1.da=Arima(train.diff2, order=c(0,2,2),method="ML")
summary(model1.da) #AIC=4588.29
lmtest::coeftest(model1.da) #seluruh parameter signifikan
```

#### ARIMA(2,2,0)

```{r}
model2.da=Arima(train.diff2, order=c(2,2,0),method="ML")
summary(model2.da) #AIC=4755.95
lmtest::coeftest(model2.da) #seluruh parameter signifikan
```

#### ARIMA(2,2,2)

```{r}
model3.da=Arima(train.diff2, order=c(2,2,2),method="ML")
summary(model3.da) #AIC=4568.56 
lmtest::coeftest(model3.da) #seluruh parameter signifikan
```

#### ARIMA(2,2,3)

```{r}
model4.da=Arima(train.diff2, order=c(2,2,3),method="ML")
summary(model4.da) #AIC=4447.52
lmtest::coeftest(model4.da) #seluruh parameter signifikan
```
Berdasarkan pendugaan parameter di atas, nilai AIC terkecil dimiliki oleh model ARIMA(2,2,3) dengan nilai AIC sebesar 4447.52 dan seluruh parameternya signifikan sehingga model yang dipilih adalah model ARIMA(2,2,3).

### Analisis Sisaan

Model terbaik hasil identifikasi kemudian dicek asumsi sisaannya. Sisaan model ARIMA harus memenuhi asumsi normalitas, kebebasan sisaan, dan kehomogenan ragam. Diagnostik model dilakukan secara eksplorasi dan uji formal.

#### Eksplorasi Sisaan

```{r}
#Eksplorasi 
sisaan.da <- model4.da$residuals 
par(mfrow=c(2,2)) 
qqnorm(sisaan.da) 
qqline(sisaan.da, col = "blue", lwd = 2) 
plot(c(1:length(sisaan.da)),sisaan.da) 
acf(sisaan.da) 
pacf(sisaan.da) 
par(mfrow = c(1,1))
```

Berdasarkan plot kuantil-kuantil normal, secara eksplorasi ditunjukkan sisaan tidak menyebar normal ditandai dengan titik titik yang cenderung tidak mengikuti garis. Kemudian dapat dilihat juga lebar pita sisaan yang cenderung tidak sama menandakan bahwa sisaan memiliki ragam yang heterogen. Plot ACF dan PACF sisaan ARIMA(2,2,3) signifikan pada lag ke-4 sehingga sisaan tidak saling bebas. Kondisi ini akan diuji lebih lanjut dengan uji formal.

#### Uji Formal

```{r}
#1) Sisaan Menyebar Normal 
ks.test(sisaan.da,"pnorm")  #tak tolak H0 > sisaan menyebar normal
```

Selain dengan eksplorasi, asumsi tersebut dapat diuji menggunakan uji formal. Pada tahapan ini uji formal yang digunakan untuk normalitas adalah uji Kolmogorov-Smirnov (KS). Hipotesis pada uji KS adalah sebagai berikut.

$H_0$ : Sisaan menyebar normal

$H_1$ : Sisaan tidak menyebar normal

Berdasarkan uji KS tersebut, didapat *p-value* sebesar < 2.2e-16 yang kurang dari taraf nyata 5% sehingga tolak $H_0$ dan menandakan bahwa sisaan tidak menyebar normal. Hal ini sesuai dengan hasil eksplorasi menggunakan plot kuantil-kuantil normal.

```{r}
#2) Sisaan saling bebas/tidak ada autokorelasi 
Box.test(sisaan.da, type = "Ljung")  #tak tolak H0 > sisaan saling bebas
```

Selanjutnya akan dilakukan uji formal untuk kebebasan sisaan menggunakan uji Ljung-Box. Hipotesis yang digunakan adalah sebagai berikut.

$H_0$ : Sisaan saling bebas

$H_1$ : Sisaan tidak tidak saling bebas

Berdasarkan uji Ljung-Box tersebut, didapat *p-value* sebesar 0.7893 yang lebih besar dari taraf nyata 5% sehingga tak tolak $H_0$ dan menandakan bahwa sisaan saling bebas. Hal ini berbeda dengan eksplorasi.

```{r}
#3) Sisaan homogen 
Box.test((sisaan.da)^2, type = "Ljung")  #tak tolak H0 > sisaan homogen
```

Hipotesis yang digunakan untuk uji kehomogenan ragam adalah sebagai berikut.

$H_0$ : Ragam sisaan homogen

$H_1$ : Ragam sisaan tidak homogen

Berdasarkan uji Ljung-Box terhadap sisaan kuadrat tersebut, didapat *p-value* sebesar < 2.2e-16 yang kurang dari taraf nyata 5% sehingga tolak $H_0$ dan menandakan bahwa ragam sisaan tidak homogen.

```{r}
#4) Nilai tengah sisaan sama dengan nol 
t.test(sisaan.da, mu = 0, conf.level = 0.95)  #tak tolak h0 > nilai tengah sisaan sama dengan 0
```

Terakhir, dengan uji-t, akan dicek apakah nilai tengah sisaan sama dengan nol. Hipotesis yang diujikan sebagai berikut.

$H_0$ : nilai tengah sisaan sama dengan 0

$H_1$ : nilai tengah sisaan tidak sama dengan 0

Berdasarkan uji-ttersebut, didapat *p-value* sebesar 0.8987 yang lebih besar dari taraf nyata 5% sehingga tak tolak $H_0$ dan menandakan bahwa nilai tengah sisaan sama dengan nol.

### Overfitting
Tahapan selanjutnya adalah overfitting dilakukan dengan menaikkan orde AR(p) dan MA(q) dari model ARIMA(2,2,3) untuk melihat apakah terdapat model lain yang lebih baik dari model saat ini. Kandidat model overfitting adalah ARIMA(3,2,3) dan ARIMA(2,2,4).

#### ARIMA(3,2,3)

```{r}
model5.da=Arima(train.diff2, order=c(3,2,3),method="ML")
summary(model5.da) #AIC=4449.51 
lmtest::coeftest(model5.da) #terdapat parameter tidak signifikan
```

#### ARIMA(2,2,4)

```{r}
model6.da=Arima(train.diff2, order=c(2,2,4),method="ML")
summary(model6.da) #AIC=4449.3 
lmtest::coeftest(model6.da) #terdapat parameter tidak signifikan
```
Berdasarkan kedua model hasil overfitting di atas, model ARIMA(3,2,3) dan ARIMA(2,2,4) memiliki AIC yang lebih besar dibandingkan dengan model ARIMA(2,2,3) dan parameter kedua model ARIMA(3,2,3) dan ARIMA(2,2,4) tidak seluruhnya signifikan. Oleh karena itu, model ARIMA(2,2,3) akan tetap digunakan untuk melakukan peramalan.

### Peramalan

Peramalan dilakukan menggunakan fungsi `forecast()` . Contoh peramalan berikut ini dilakukan untuk 141 periode ke depan.

```{r}
#---FORECAST---#
ramalan.da <- forecast::forecast(model4.da, h = 141) 
ramalan.da
data.ramalan.da <- ramalan.da$mean
plot(ramalan.da)
```

Berdasarkan hasil plot ramalan di atas, dapat dilihat bahwa ramalan ARIMA(2,2,3) cenderung stabil hingga akhir periode. Selanjutnya, dapat dicari nilai akurasi antara hasil ramalan dengan data uji sebagai berikut.

```{r}
pt_1 <- train.ts[563] #nilai akhir data latih
hasil.forc.Diff <- data.ramalan.da
hasil <- diffinv(hasil.forc.Diff, differences = 2) + pt_1
#has.1 sama hasilnya dengan: cumsum(c(pt_1,hasil.forc.Diff))
ts.plot(train.ts,hasil)
```

```{r}
perbandingan.da<-matrix(data=c(head(test.ts, n=141), hasil[-c(1,2)]),
                     nrow = 141, ncol = 2)
colnames(perbandingan.da)<-c("Aktual","Hasil Forecast")
perbandingan.da
accuracy(ts(hasil[-c(1,2)]), head(test.ts, n=141))
```

Nilai MAPE sebesar 5.420547% menunjukkan bahwa model tersebut adalah model yang baik untuk menggambarkan model dari data deret waktu yang diberikan.

### Penanganan ketidakstasioneran dalam Ragam

```{r}
#Plot Box-Cox
index <- seq(1:563)
bc = boxcox(train.ts~index, lambda = seq(-1,1,by=1))
#Nilai Rounded Lambda
lambda <- bc$x[which.max(bc$y)]
lambda
#SK
bc$x[bc$y > max(bc$y) - 1/2 * qchisq(.95,1)]
```
Plot Boxcox menunjukkan nilai *rounded value* ($\lambda$) optimum sebesar **-0.05050505** dan pada selang kepercayaan 95% nilai memiliki batas bawah **-0.11111111** dan batas atas **0.01010101**. Selang tersebut memuat nilai nol sehingga dapat dilakukan transformasi logaritmik.

```{r}
# Transformed data
transformasi <- log(train.ts)
```

```{r}
#Plot Box-Cox
index <- seq(1:563)
bc = boxcox(transformasi~index, lambda = seq(-1,2,by=1))
#Nilai Rounded Lambda
lambda <- bc$x[which.max(bc$y)]
lambda
#SK
bc$x[bc$y > max(bc$y) - 1/2 * qchisq(.95,1)]
```
Plot Boxcox menunjukkan nilai *rounded value* ($\lambda$) optimum sebesar **-0.3636364** dan pada selang kepercayaan 95% nilai memiliki batas bawah **-0.84848485** dan batas atas **0.09090909**. Selang tersebut belum memuat nilai 1 sehingga belum stasioner dalam ragam dan perlu dilakukan transformasi lagi. Selang tersebut memuat nilai nol sehingga dapat dilakukan transformasi logaritmik.

```{r}
# Transformed data
transformasi2 <- log(transformasi)
```

```{r}
#Plot Box-Cox
index <- seq(1:563)
bc = boxcox(transformasi2~index, lambda = seq(-2,2,by=1))
#Nilai Rounded Lambda
lambda <- bc$x[which.max(bc$y)]
lambda
#SK
bc$x[bc$y > max(bc$y) - 1/2 * qchisq(.95,1)]
```

Plot Boxcox menunjukkan nilai *rounded value* ($\lambda$) optimum sebesar **0.06060606** dan pada selang kepercayaan 95% nilai memiliki batas bawah **-1.15151515** dan batas atas **1.27272727**. Selang tersebut memuat nilai 1 sehingga hal ini menandakan data sudah stasioner dalam ragam dan ketidakstasioneran data dalam ragam telah berhasil tertangani.

### Uji Stasioneritas Data

### PLot Time Series
```{r}
plot.ts(transformasi2, lty=1, xlab="Periode", ylab="Total Populasi", main="Plot Data Setelah Transformasi")
```

#### Plot ACF

```{r}
acf(transformasi2)
```

Berdasarkan plot ACF, terlihat bahwa plot ACF data menurun secara perlahan (*tails of slowly*). Hal ini juga menjadi indikasi bahwa data tidak stasioner dalam rataan.

#### Uji ADF

```{r}
tseries::adf.test(transformasi2)
```

$H_0$ : Data tidak stasioner dalam rataan

$H_1$ : Data stasioner dalam rataan

Berdasarkan uji ADF tersebut, didapat *p-value* sebesar 0.6461 yang lebih besar dari taraf nyata 5% sehingga tak tolak $H_0$ dan menandakan bahwa data tidak stasioner dalam rataan. Hal ini sesuai dengan hasil eksplorasi menggunakan plot time series dan plot ACF, sehingga ketidakstasioneran model kedepannya harus ditangani.

#### Plot Box-Cox

```{r}
index <- seq(1:563)
bc = boxcox(transformasi2~index, lambda = seq(-2,2,by=1))
#Nilai Rounded Lambda
lambda <- bc$x[which.max(bc$y)]
lambda
#SK
bc$x[bc$y > max(bc$y) - 1/2 * qchisq(.95,1)]
```

Plot Boxcox menunjukkan nilai *rounded value* ($\lambda$) optimum sebesar **0.06060606** dan pada selang kepercayaan 95% nilai memiliki batas bawah **-1.15151515** dan batas atas **1.27272727**. Selang tersebut memuat nilai satu sehingga dapat dikatakan bahwa data stasioner dalam ragam.

### Penanganan Ketidakstasioneran Data

### Differencing 1

```{r}
train.diff<-diff(transformasi2,differences = 1) 
plot.ts(train.diff, lty=1, xlab="Periode", ylab="Data Difference 1 Populasi", main="Plot Difference Populasi Amerika Serikat")
```

Berdasarkan plot data deret waktu, terlihat bahwa data belum stasioner dalam rataan.

#### Uji ADF

```{r}
tseries::adf.test(train.diff)
```

$H_0$ : Data tidak stasioner dalam rataan

$H_1$ : Data stasioner dalam rataan

Berdasarkan uji ADF tersebut, didapat *p-value* sebesar 0.5623 yang lebih besar dari taraf nyata 5% sehingga tak tolak $H_0$ atau data tidak stasioner dalam rataan. Hal ini sesuai dengan hasil eksplorasi menggunakan plot time series data difference 1 populasi.

### Differencing 2

```{r}
train.diff2<-diff(transformasi2,differences = 2) 
plot.ts(train.diff2, lty=1, xlab="Periode", ylab="Data Difference 2 Populasi", main="Plot Difference Populasi Amerika Serikat")
```

Berdasarkan plot data deret waktu, terlihat bahwa data sudah stasioner dalam rataan ditandai dengan data bergerak pada nilai tengah tertentu.

#### Plot ACF

```{r}
acf(train.diff2)
```

Berdasarkan plot tersebut, terlihat bahwa plot ACF cuts off pada lag ke 2. Hal ini menandakan data sudah stasioner dalam rataan dan ketidakstasioneran data dalam rataan telah berhasil tertangani.

#### Uji ADF

```{r}
tseries::adf.test(train.diff2)
```

$H_0$ : Data tidak stasioner dalam rataan

$H_1$ : Data stasioner dalam rataan

Berdasarkan uji ADF tersebut, didapat *p-value* sebesar 0.01 yang lebih kecil dari taraf nyata 5% sehingga tolak $H_0$ atau data stasioner dalam rataan. Hal ini sesuai dengan hasil eksplorasi menggunakan plot time series dan plot ACF, sehingga dalam hal ini ketidakstasioneran data sudah berhasil ditangani dan dapat dilanjutkan ke pemodelan

### Identifikasi Model

#### Plot ACF

```{r}
acf(train.diff2)
```

Berdasarkan plot tersebut, terlihat bahwa plot ACF cenderung *cuts off* pada lag ke 2, sehingga jika plot PACF dianggap *tails off*, maka model tentatifnya adalah ARIMA(0,2,2).

#### Plot PACF

```{r}
pacf(train.diff2)
```

Berdasarkan plot tersebut, terlihat bahwa plot PACF cenderung *cuts off* pada lag ke 2, sehingga jika plot ACF dianggap *tails off*, maka model tentatifnya adalah ARIMA(2,2,0).

Jika baik plot ACF maupun plot PACF keduanya dianggap tails off, maka model yang terbentuk adalah ARIMA(2,2,2).

#### Plot EACF

```{r}
eacf(train.diff2)
```

Identifikasi model menggunakan plot EACF dilakukan dengan melihat ujung segitiga pada pola segitiga nol. Dalam hal ini model tentatif yang terbentuk adalah ARIMA(2,2,3).

### Pendugaan Parameter Model Tentatif

#### ARIMA(0,2,2)

```{r}
model1.2da=Arima(train.diff2, order=c(0,2,2),method="ML")
summary(model1.2da) #AIC=-12043.08
lmtest::coeftest(model1.2da) #seluruh parameter signifikan
```

#### ARIMA(2,2,0)

```{r}
model2.2da=Arima(train.diff2, order=c(2,2,0),method="ML")
summary(model2.2da) #AIC=-11857.88
lmtest::coeftest(model2.2da) #seluruh parameter signifikan
```

#### ARIMA(2,2,2)

```{r}
model3.2da=Arima(train.diff2, order=c(2,2,2),method="ML")
summary(model3.2da) #AIC=-12056.07
lmtest::coeftest(model3.2da) #terdapat parameter tidak signifikan
```

#### ARIMA(2,2,3)

```{r}
model4.2da=Arima(train.diff2, order=c(2,2,3),method="ML")
summary(model4.2da) #AIC=-12179.38
lmtest::coeftest(model4.2da) #terdapat parameter tidak signifikan
```
Berdasarkan pendugaan parameter di atas, nilai AIC terkecil dan seluruh parameter signifikan dimiliki oleh model ARIMA(0,2,2) dengan nilai AIC sebesar -12043.08.

### Analisis Sisaan

Model terbaik hasil identifikasi kemudian dicek asumsi sisaannya. Sisaan model ARIMA harus memenuhi asumsi normalitas, kebebasan sisaan, dan kehomogenan ragam. Diagnostik model dilakukan secara eksplorasi dan uji formal.

#### Eksplorasi Sisaan

```{r}
#Eksplorasi 
sisaan.da <- model1.2da$residuals 
par(mfrow=c(2,2)) 
qqnorm(sisaan.da) 
qqline(sisaan.da, col = "blue", lwd = 2) 
plot(c(1:length(sisaan.da)),sisaan.da) 
acf(sisaan.da) 
pacf(sisaan.da) 
par(mfrow = c(1,1))
```

Berdasarkan plot kuantil-kuantil normal, secara eksplorasi ditunjukkan sisaan tidak menyebar normal ditandai dengan titik titik yang cenderung tidak mengikuti garis. Kemudian dapat dilihat juga lebar pita sisaan yang cenderung tidak sama menandakan bahwa sisaan memiliki ragam yang heterogen. Plot ACF dan PACF sisaan ARIMA(0,2,2) signifikan pada lag ke-2 sehingga sisaan tidak saling bebas. Kondisi ini akan diuji lebih lanjut dengan uji formal.

#### Uji Formal

```{r}
#1) Sisaan Menyebar Normal 
ks.test(sisaan.da,"pnorm")  #tak tolak H0 > sisaan menyebar normal
```

Selain dengan eksplorasi, asumsi tersebut dapat diuji menggunakan uji formal. Pada tahapan ini uji formal yang digunakan untuk normalitas adalah uji Kolmogorov-Smirnov (KS). Hipotesis pada uji KS adalah sebagai berikut.

$H_0$ : Sisaan menyebar normal

$H_1$ : Sisaan tidak menyebar normal

Berdasarkan uji KS tersebut, didapat *p-value* sebesar < 2.2e-16 yang kurang dari taraf nyata 5% sehingga tolak $H_0$ dan menandakan bahwa sisaan tidak menyebar normal. Hal ini sesuai dengan hasil eksplorasi menggunakan plot kuantil-kuantil normal.

```{r}
#2) Sisaan saling bebas/tidak ada autokorelasi 
Box.test(sisaan.da, type = "Ljung")  #tak tolak H0 > sisaan saling bebas
```

Selanjutnya akan dilakukan uji formal untuk kebebasan sisaan menggunakan uji Ljung-Box. Hipotesis yang digunakan adalah sebagai berikut.

$H_0$ : Sisaan saling bebas

$H_1$ : Sisaan tidak tidak saling bebas

Berdasarkan uji Ljung-Box tersebut, didapat *p-value* sebesar 0.282 yang lebih besar dari taraf nyata 5% sehingga tak tolak $H_0$ dan menandakan bahwa sisaan saling bebas. Hal ini berbeda dengan eksplorasi.

```{r}
#3) Sisaan homogen 
Box.test((sisaan.da)^2, type = "Ljung")  #tak tolak H0 > sisaan homogen
```

Hipotesis yang digunakan untuk uji kehomogenan ragam adalah sebagai berikut.

$H_0$ : Ragam sisaan homogen

$H_1$ : Ragam sisaan tidak homogen

Berdasarkan uji Ljung-Box terhadap sisaan kuadrat tersebut, didapat *p-value* sebesar < 2.2e-16 yang kurang dari taraf nyata 5% sehingga tolak $H_0$ dan menandakan bahwa ragam sisaan tidak homogen.

```{r}
#4) Nilai tengah sisaan sama dengan nol 
t.test(sisaan.da, mu = 0, conf.level = 0.95)  #tak tolak h0 > nilai tengah sisaan sama dengan 0
```

Terakhir, dengan uji-t, akan dicek apakah nilai tengah sisaan sama dengan nol. Hipotesis yang diujikan sebagai berikut.

$H_0$ : nilai tengah sisaan sama dengan 0

$H_1$ : nilai tengah sisaan tidak sama dengan 0

Berdasarkan uji-ttersebut, didapat *p-value* sebesar 0.9133 yang lebih besar dari taraf nyata 5% sehingga tak tolak $H_0$ dan menandakan bahwa nilai tengah sisaan sama dengan nol.

### Overfitting
Tahapan selanjutnya adalah overfitting dilakukan dengan menaikkan orde AR(p) dan MA(q) dari model ARIMA(0,2,2) untuk melihat apakah terdapat model lain yang lebih baik dari model saat ini. Kandidat model overfitting adalah ARIMA(1,2,2) dan ARIMA(0,2,3).

#### ARIMA(1,2,1)

```{r}
model5.2da=Arima(train.diff2, order=c(1,2,2),method="ML")
summary(model5.2da) #AIC=-12173.44  
lmtest::coeftest(model5.2da) #seluruh parameter signifikan 
```

#### ARIMA(0,2,3)

```{r}
model6.2da=Arima(transformasi2, order=c(0,2,3),method="ML")
summary(model6.2da) #AIC=-12252.71
lmtest::coeftest(model6.2da) #seluruh parameter signifikan
```
Berdasarkan kedua model hasil overfitting di atas, model ARIMA(0,2,3) memiliki AIC yang lebih kecil dibandingkan dengan model ARIMA(0,2,2) dan parameter model ARIMA(0,2,3) seluruhnya signifikan. Oleh karena itu, model ARIMA(0,2,3) yang akan digunakan.